最　高　行　政　法　院　判　決　　　　　　　　　九十三年度判字第一六一七號
　　上　訴　人　財政部臺灣省南區國稅局
　　代　表　人　甲○○
　　被 上訴 人　乙○○
右當事人間因綜合所得稅事件，上訴人對於中華民國九十二年七月二十一日高雄高等
行政法院九十二年度訴更字第二二號判決，提起上訴，本院判決如左：
    主  文
原判決廢棄。
被上訴人在第一審之訴駁回。
第一審及上訴審訴訟費用均由被上訴人負擔。
    理  由
壹、本件上訴人主張：查被上訴人係於財政部臺北市國稅局士林稽徵所（下稱士林稽
    徵所）民國（下同）八十八年五月十日進行調查後始為補報補繳稅款，而有關調
    查基準日之認定，依財政部八十二年十一月三日臺財稅第八二一五○一四五八號
    函釋規定，以最先作為有紀錄可資查考之日為調查基準日。且鈞院於廢棄高雄高
    等行政法院判決理由中亦表示其法律見解，認稅捐稽徵法第四十八條之一第一項
    所稱「稽徵機關或財政部指定之調查人員進行調查之案件」，係指各稅捐稽徵機
    關或財政部指定之調查人員已察覺納稅義務人有可疑之違章事實，並進行調查者
    而言，並不以納稅義務人所轄稅捐稽徵機關進行調查者為限；而於完全相同之中
    硝纖維股份有限公司（下稱中硝公司）其他股東上訴案件，業經鈞院九十二年度
    判字第七○○號判決確定，該判決亦認當事人取得之系爭營利所得與士林稽徵所
    查獲中硝公司未辦理扣（免）繳間之關係為直接相關，自應以士林稽徵所八十八
    年五月十日進行調查之日為本案之調查基準日，其雖於同年六月十七日辦理補申
    報並補繳稅款，惟係在調查日後所為，並無稅捐稽徵法第四十八條之一自動補報
    免罰規定之適用。次查稅捐稽徵法第四十八條之一所謂自動補報免罰之立法目的
    ，乃在於租稅義務之事後履行，以發現迄今被隱藏之稅源，亦即基於發掘因逃漏
    而隱藏之稅源，故給與免罰之優惠，而本件士林稽徵所於八十八年五月十日即查
    獲該公司於八十五年、八十六年問以迂迴方式透過增資減資將出售土地之增益分
    派予股東，是該筆稅源已非被隱藏之稅源，被上訴人辦理八十六年度綜合所得稅
    結算申報時未誠實申報，亦未揭露該筆系爭所得，遲至士林稽徵所於第二次即八
    十八年六月九日函請中硝公司就出售土地收益分派予股東之營利所得辦理扣（免
    ）繳憑單申報後之同年六月十七日始向戶籍所在地即上訴人所屬臺南市分局辦理
    補申報，顯已不符合自動補報免罰規定之意旨，且依被上訴人起訴書所載，其自
    始即認定系爭所得屬已停徵之證券交易所得稅課稅範圍，而未申報，何以嗣後在
    士林稽徵所發文函請中硝公司辦理扣（免）繳憑單申報後，於該公司向該稽徵所
    辦理扣（免）繳憑單申報之同日（八十八年六月十七日）始向上訴人所屬臺南市
    分局辦理補申報，並檢附該公司所開立之扣（免）繳憑單之證明聯？而補報後何
    以又主張該筆所得為證券交易所得無須課稅並申請退還該系爭所得所繳納之稅款
    ？足見其行為與自動補報有間，尚難認有免罰優惠規定之適用，而被上訴人及其
    配偶既參與該公司增減資之股東會議，顯已知悉該公司透過增資減資而將出售土
    地之增益分派股東，其明知有該筆系爭所得而故意未申報，上訴人按其所漏稅額
    處以罰鍰並無違誤。至於更審判決以士林稽徵所八十八年七月三日內部簽稿，逕
    認八十八年五月十日士林稽徵所就中硝公司進行調查時，對於被上訴人是否涉及
    逃漏稅之違章事實，仍未掌握具體事證，顯有違證據法則及不瞭解稽徵權運作情
    形，惟如前所述，鈞院認士林稽徵所函請中硝公司就八十六年度以現金收回二次
    減資股票金額，辦理扣（免）繳憑單申報，該作為與被上訴人違章（漏報系爭所
    得）之事實直接相關，亦即當時該所即已知悉（查獲）被上訴人之漏報所得事實
    ，非如更審判決所稱仍未掌握具體事證；又士林稽徵所八十八年七月三日內部簽
    稿當然必須寫「通報所得人所轄機關核課，如所得人未申報依所得稅法第一百十
    條規定辦理」，因稅捐核課權（及違章裁罰權）在納稅義務人所轄（戶籍所在地
    ）稅捐稽徵機關，就本件而言，該所並非被上訴人所轄稅捐稽徵機關，僅係系爭
    營利所得發生地之稅捐稽徵機關，所得發生地之稅捐稽徵機關只須負責將查得之
    所得通報所轄稅捐稽徵機關即可，因此，該所只要通報所查得之資料即盡其職責
    ，亦因該所並非所轄稅捐稽徵機關，無稅捐核課權（及違章裁罰權），八十八年
    七月三日內部簽稿寫「如所得人未申報依所得稅法第一百十條規定辦理」，其意
    僅在提醒所轄稅捐稽徵機關進一步調查確認而已，縱該所未為如是記載，所轄稅
    捐稽徵機關本諸職權亦當依所得稅法第一百十條規定辦理，並不能因此而否定士
    林稽徵所八十八年五月十日最先之作為。且相同案情之中硝公司股東賴玉燕上訴
    案件業經鈞院九十二年度判字第七○○號判決上訴駁回，足證原審判決認士林稽
    徵所八十八年五月十日調查中硝公司之日期，不能視為本件調查基準日，有誤解
    法令之處，爰請判決廢棄原判決。
貳、被上訴人未提出答辯狀。
參、原判決以：查本件士林稽徵所固於八十八年五月十日即已就中硝公司減資行為進
    行調查，又被上訴人有無涉及八十六年度漏報所得稅之違章事實，與中硝公司減
    資行為是否違反扣繳義務，固有牽連關係，然亦分屬不同之違章事實，是被上訴
    人有無違反所得稅法誠實申報義務並造成漏稅結果，仍須待所轄稽徵機關進一步
    調查審認。參諸卷附兩造無爭執之士林稽徵所八十八年七月三日之內部簽稿足認
    八十八年五月十日士林稽徵所就中硝公司進行調查時，對於被上訴人是否涉及逃
    漏稅之違章事實，仍未掌握具體事證。況且前揭所得稅法第一百十條第一項規定
    係屬漏稅罰性質，即所得人雖違反申報義務，然若未造成漏稅結果，仍不得以該
    裁罰規定相繩，是以本件被上訴人為中硝公司股東，縱然士林稽徵所於調查該公
    司減資行為當時，已獲悉被上訴人未申報八十六年度營利所得屬實，然公司股東
    未申報營利所得至多僅為行為義務之違反，此與已造成逃漏稅結果之程度尚屬有
    間，例如若所得申報人當年度所得扣除額多於未申報項目所得，仍不構成逃漏稅
    結果，故而被上訴人縱未申報八十六年度營利所得，然是否確已造成漏稅結果，
    而得依所得稅法第一百十條規定裁處罰鍰，仍須由稅捐機關調查核課後方能認定
    。準此，衡諸一般經驗法則，稅捐稽徵機關自不可能於八十八年五月十日即已查
    獲被上訴人漏報所得稅之違章事實，更毋論依據上開士林稽徵所簽稿所示，迨至
    同年七月三日，稅捐稽徵機關仍未就被上訴人所涉違章事實進行調查，足徵於同
    年七月三日前，稅捐機關均尚未確定被上訴人是否逃漏稅或掌握相關具體事證，
    而本件被上訴人已於同年六月十七日補報該筆營利所得並補繳稅款在案。另迄至
    本院審理為止，上訴人復未提出其他證據足資證明其於被上訴人補報補繳系爭稅
    款前，即已掌握被上訴人漏報所得稅之具體違章事實，空言陳稱八十八年五月十
    日士林稽徵所調查中硝公司之時日即為本案調查時點，已獲悉該公司股東漏報營
    利所得之具體事證，其所稱自不足採。揆諸前開說明，被上訴人既已於八十八年
    六月十七日，即士林稽徵所於同年七月十九日通報上訴人對被上訴人依行為時所
    得稅法第一百十條之規定辦理前，已自行補報補繳稅款，自有稅捐稽徵法第四十
    八條之一免罰規定之適用。從而，本件上訴人逕以中硝公司遭稅捐稽徵機關調查
    之日期即八十八年五月十日為本案調查基準日，進而認被上訴人雖於同年六月十
    七日補申報系爭營利所得，然已不符合稅捐稽徵法第四十八條之一自動補報補繳
    規定為由，據以裁處被上訴人罰鍰，於法即有違誤。綜上所述，本件被上訴人及
    其配偶八十六年度合併申報綜合所得稅時，固未列報取自中硝公司該筆營利所得
    及利息所得，然士林稽徵所八十八年五月十日調查中硝公司之日期，既不能視為
    本案調查基準日，且迨至同年七月三日止，稅捐稽徵機關尚未就被上訴人是否涉
    及逃漏稅事實進行調查，而被上訴人已於八十八年六月十七日補報該筆營利所得
    並補繳稅款，應符合稅捐稽徵法第四十八條之一自動補報補繳之免罰規定。是上
    訴人以被上訴人係在士林稽徵所八十八年五月十日進行調查後始為補報補繳稅款
    ，與稅捐稽徵法第四十八條之一自動補報之規定未合，乃按所漏稅額依行為時所
    得稅法第一百十條第一項規定，裁處被上訴人罰鍰新臺幣（下同）七八五、八○
    ○元，自有未合。復查及訴願決定遞予維持，亦有違誤。被上訴人起訴求予撤銷
    訴願決定及原處分，為有理由，爰將訴願決定及原處分（含復查決定）均撤銷。
肆、本院查：（一）、按「個人之綜合所得總額，以其全年左列各類所得合併計算之
    ：第一類：營利所得：公司股東所分配之股利。」「納稅義務人應於每年二月二
    十日起至三月底止，填具結算申報書，向該管稽徵機關，申報其上一年度構成綜
    合所得總額或營利事業收入總額之項目及數額，以及有關減免、扣除之事實，並
    應依其全年應納稅額減除暫繳稅額及尚未抵繳之扣繳稅額，計算其應納之結算稅
    額，於申報前自行繳納。但短期票券利息所得之扣繳稅款不得減除。」「納稅義
    務人已依本法規定辦理結算申報，但對依本法規定應申報課稅之所得額有漏報或
    短報情事者，處以所漏稅額兩倍以下之罰鍰。」為行為時所得稅法第十四條第一
    項第一類第一款前段、第七十一條第一項、及第一百十條第一項所明定。本件上
    訴人其配偶黃蔡玉燕均為中硝公司之股東，中硝公司於八十五年九月出售土地，
    同年十月將土地增益轉列為資本公積，再利用資本公積辦理轉增資；於八十六年
    一月六日辦理減資並以現金收回所分配股票，復於同年四月二十三日辦理第二次
    資本公積轉增資，同年八月六日辦理第二次減資，亦以現金收回所分配股票，嗣
    於八十七年二月二十五日經臺北市政府建設局准予公司解散登記，上訴人及其配
    偶黃蔡玉燕八十六年度因之自該公司分配取得現金五、二九九、二一○元，惟當
    年度上訴人及其配偶合併申報綜合所得稅時，並未列報該筆營利所得及利息所得
    ，嗣上訴人雖於八十八年六月十七日補報該筆營利所得並補繳稅款七七六、七五
    六元及所加計之利息五六、五六五元，惟被上訴人認中硝公司係利用增、減資之
    名，行盈餘分配之實，規避股東原應負擔之稅負，故意以不正當方法逃漏稅捐，
    乃依實質課稅原則，核定上訴人及其配偶黃蔡玉燕之上開營利所得，並以上訴人
    係在士林稽徵所八十八年五月十日進行調查後始為補報補繳稅款，與稅捐稽徵法
    第四十八條之一自動補報之規定未合，乃按所漏稅額依行為時所得稅法第一百十
    條第一項規定，裁處罰鍰七八五、八○○元（計至百元止）。上訴人不服，就科
    處罰鍰部分申經復查，未獲變更，循序提起訴願，亦遭決定駁回，乃就罰鍰部分
    提起行政訴訟。經原審法院於九十年十一月三十日以九十年度訴字第一七六二號
    判決將訴願決定及原處分均撤銷。嗣經被上訴人提起上訴，由本院以九十二年度
    判字第三一三號判決將原判決廢棄，發回原審法院更為審判，諭知：「訴願決定
    及原處分（復查決定含原核定處分）均撤銷。」固非無見。（二）、惟按稅捐稽
    徵法第四十八條之一第一項規定所稱「稽徵機關或財政部指定之調查人員進行調
    查之案件」，係指各稅捐稽徵機關或財政部指定之調查人員已察覺納稅義務人有
    可疑之違章事實，並進行調查者而言，並不以納稅義務人所轄稅捐稽徵機關進行
    調查者為限。且調查基準日之時點，係依據調查人員是否已掌握違章事實之具體
    事證為認定。又於「牽連案件」之情形，即經由原先檢舉或查獲之逃漏稅案件再
    行發現之其他逃漏稅案件，其調查基準日之認定，應以稽徵機關或有權調查機關
    （如法務部調查局）因此而查獲具體違章證物之日為準。本件被上訴人漏報系爭
    營利所得，與士林稽徵所查獲中硝公司未辦理扣（免）繳具有牽連關係，士林稽
    徵所於八十八年五月十日查獲中硝公司未辦理扣繳之事實時，對於該公司各股東
    漏報營利所得一併查知，且已知悉股東姓名，足認稅捐機關對此已取得具體事證
    。僅因士林稽徵所對被上訴人無管轄權，不得逕行對其處以罰鍰，乃將漏報之事
    實通報上訴人，此有前揭士林稽徵所簽稿說明可稽。故就系爭中硝公司營利所得
    之所得人有無申報該筆所得，上訴人以八十八年五月十日為查獲基準日，揆諸上
    開說明，自無不合。是被上訴人雖於中硝公司辦理扣繳申報後隨即補申報系爭營
    利所得，然已在查獲基準日之後，不符合稅捐稽徵法第四十八條之一自動補報補
    繳規定，上訴人依法科處罰鍰，並無違誤。原判決以同年七月三日前，稅捐機關
    均尚未確定被上訴人是否逃漏稅或掌握相關具體事證，而本件被上訴人已於同年
    六月十七日補報該筆營利所得並補繳稅款在案，自有稅捐稽徵法第四十八條之一
    免罰規定之適用等由，撤銷原訴願決定及原處分，適用法規不無違誤。上訴意旨
    據以指摘求為廢棄原判決，為有理由，爰將原判決廢棄，且本案事實已明確，本
    院自得自為判決，並為駁回被上訴人在原審之訴。以資糾正。
據上論結，本件上訴為有理由，依行政訴訟法第二百五十六條第一項、第二百五十九
條第一款、第九十八條第三項前段，判決如主文。
中　　華　　民　　國　　九十三　　　年　　　十二　　　月　　　十六　　　日
                    最 高 行 政 法 院  第 二 庭
                                審 判 長 法  官　　　葉　振　權
                                         法  官      鄭  淑  貞
                                         法  官　　　劉　鑫　楨
                                         法  官　　　吳　明　鴻
                                         法  官　　　梁　松　雄
右  正  本  證  明  與  原  本  無  異
　　　　　　　　　　　　　　　　　　　　 法院書記官　陳  盛  信
中　　華　　民　　國　　九十三　　　年　　　十二　　　月　　　十六　　　日
